【裁判字號】    90,上更(一),239
【裁判日期】    901218
【裁判案由】    拆屋還地
【裁判全文】
臺灣高等法院民事判決  九十年度上更(一)字第二三九號
    上  訴  人  甲○○
    被  上訴人  國產實業建設股份有限公司
    法定代理人  林孝信
右當事人間請求拆屋還地事件，上訴人對於中華民國八十八年一月十三日臺灣臺北地
方法院八十七年度訴字第三七五九號第一審判決提起上訴，經最高法院第一次發回更
審，本院判決如左：
    主    文
上訴駁回。
第二審及發回前第三審訴訟費用由上訴人負擔。
    事    實
甲、上訴人方面：
壹、聲明：
一、原判決廢棄。
二、被上訴人在第一審之訴暨假執行之聲請均駁回。
貳、陳述：除與原判決及前審判決記載相同者，茲引用之外，補稱：
一、按除別有規定外，法院不得就當事人未聲明之事項為判決。民事訴訟採不干涉主
    義，凡當事人所未聲明之利益，不得歸之於當事人，所未提出之事實及證據，亦
    不得斟酌之，民事訴訟法第三百八十八條，最高法院四十七年台上字第四三０號
    判例分別著有明文。查本件被上訴人請求上訴人拆屋還地，所主張兩造之間已無
    租賃關係存在，係以「系爭房屋存在逾二十年者，依民法第四百四十九條第一項
    、第四百五十條第一項之規定，其租賃關係於二十年屆滿時消滅。如二十年屆滿
    後，已依民法第四百五十一條第一項規定視為以不訂期限繼續契約者，出租人亦
    得隨時終止租約，為此以本件補充答辯狀之送達為終止租約之表示。」為其終止
    租約之原因事實，從未以已定相關期限催告上訴人繳交欠租為由而為終止租約之
    意思表示，詎更審前鈞院竟率認被上訴人之前手及祭祀公業周元榮已定相當期限
    催告上訴人繳交欠租，被上訴人雖以房屋存在逾二十年為終止租約事由，系爭不
    定期租約即因上訴人欠租達二期以上，經出租人定相當期限催告而仍未支付，業
    經出租人依法終止而不存在云云，自屬斟酌當事人所未提出之事實證據，殊違民
    事訴訟不干涉主義，顯難認為適法。
二、次按判決除別有規定外，應本於當事人之言詞辯論為之，民事訴訟法第二百二十
    一條定有明文。故當事人在事實審提供為判決資料之事項，僅記載於準備書狀，
    而於到場辯論時未以言詞提出者，如無特別規定，不得據為判決基礎，最高法院
    三十二年上字五六四四號判例可參。查本件被上訴人不僅於其所提之書狀中，從
    未記載系爭不定期租約因上訴人欠租二期以上，經出租人定相當期限催告而仍未
    支付，被上訴人因此而為終止租約之意思表示，於言詞辯論中更未以言詞提出之
    ，依法自不得據為判決之基礎，乃更審前鈞院判決竟在被上訴人提出之書狀中未
    記載前開判決資料，更未於言詞辯論中以言詞提供前開判決資料之情形下，擅以
    系爭不定期租約即因上訴人欠租達二期以上，經出租人定相當期限催告而仍未支
    付，業經出租人依法終止而不存在，故被上訴人主張兩造間已無租賃關係存在，
    認定上訴人係屬無權占有系爭土地駁回上訴，自有違反言詞辯論主義之違法情事
    。
三、再查土地法第卅四條之一規定係於六十四年七月廿四日修正公布增訂，本件上訴
    人之租賃契約及租金收據，均早於土地法第卅四條之一之增訂規定，本件自不適
    用土地法第卅四條之一規定，仍應以民法第八百二十八條規定為據。且按「共有
    物之出租，實乃共有物之管理行為，依民法第八百二十條第一項規定，除契約另
    有訂定外，應由共有人共同為之，當無土地法第卅四條之一第一項規定之適用。
    」最高法院七十九年度第二次民事庭會議參照。而按「公同共有人中之一人，以
    公同共有物所有權之移轉為買賣契約之標的，並非所謂以不能之給付為契約標的
    ，其移轉所有權之處分行為，雖因未經其他公同共有人之承認不能發生效力，而
    其關於買賣債權契約則非無效。」最高法院卅三年上字第二四八九號著有判例，
    此雖係關於買賣之債權契約，惟就出賣公同共有物之債權契約，無須其他共有人
    之同意始生效力，同理，租賃契約亦屬債權契約，公同共有之管理人出租祭祀公
    業土地，縱未得派下員之同意，該租約應非無效，又最高法院八十八年度台上字
    第七五六號判決更明白指出「查公同共有物之處分及其他之權利行使，除依其公
    同關係所由規定之法律或契約另有規定外，固應得公同共有人全體之同意，惟祭
    祀公業管理人依習慣就公業財產得為保存、利用及改良行為，出租屬於利用行為
    ，管理人應有此權限。」是本件上訴人亦不須舉證全體派下員同意本件租約，而
    管理人周賢順即可代表祭祀公業周元榮，有附呈原審法院八十八年重訴字第二二
    五五號判決（參見上證二號）及前揭八十七年訴字第三六○四號判決第十五頁第
    七行至第十六頁第十行之理由可資參酌，是以周賢順出租系爭土地自無須另行提
    示祭祀公業周元榮或其他管理人製作之授權書，亦即本件祭祀公業周元榮公管理
    人周賢順出租系爭土地係屬有效。
四、復按定期租賃契約期滿後之得轉變為不定期租賃者，在出租人方面係以有無即表
    示反對之意思為條件，而非以有無收取使用收益之代價為條件，故苟無即表示反
    對之意思而未為使用收益代價之收取，其條件仍為成就，苟已即為反對之意思而
    為使用收益代價之收取，其條件仍為不成就，最高法院四十七年台上字第一八二
    Ｏ號判例可資參照。查本件祭祀公業周元榮公與訴外人王添助之基地租賃契約第
    二條約定租賃期限至五十五年六月末日止，上訴人於五十四年七月十四日與王添
    助立約買受系爭房屋，繼受取得王添助之土地承租人地位，是上訴人與祭祀公業
    周元榮公之基地租賃期限亦至五十五年六月末日屆滿，而上訴人之租賃期限雖已
    屆滿，惟仍就系爭土地繼續使用，出租人祭祀公業周元榮公並未表示反對續租之
    意思，且雙方亦對租金額度協議一致，此由  鈞院前審卷附上證九、十、十一之
    租金收據、催告書等可得明證，而系爭租約第四條之約定：「如租賃期間屆滿甲
    方有意繼續出租他人時，依同一出租條件乙方有優先承租權，但期間租金另由雙
    方重新洽定之。」係附有出租第三人作為條件，如第三人願意高價承租時，該祭
    祀公業為增加租金可能出租第三人，此時原承租人王添助有優先承租權，但期間
    租金由雙方洽定之，此與在租期屆滿字句後未附有任何條件而逕載明「期滿再訂
    」、「期滿後絕不續租」、「續租應另定契約」、「期滿租金另議」等有阻止續
    約效力及預行爭執原定租金之情形不同，與最高法院三十七年上字第九四一八號
    判例意旨更不符合。足見系爭租賃契約於租期屆滿後已變為不定期租賃。上訴人
    嗣雖因祭祀公業周元榮公未再催繳租金，管理人地址遷移，無法聯繫，致亦漏未
    續繳租金，但此並不影響上訴人業已取得之不定期限租賃契約承租人地位，上訴
    人與祭祀公業周元榮公之租賃契約仍合法有效存在，上訴人占有系爭土地自有正
    當權源，並非無權占有。
五、最高法院判決認更審前鈞院判決一方面認上訴人與祭祀公業所定租約對被上訴人
    繼續有效，一方面又謂被上訴人依土地法第一百條第三款之規定，終止租約收回
    土地為屬有據，有矛盾之違法，顯認更審前鈞院判決關於認定祭祀公業之催告書
    迄今仍生催告效力部分亦有違誤：按請求權因十五年間不行使而消滅。但法律所
    定期間較短者，依其規定。利息、紅利、租金、贍養費、退職金及其他一年或不
    及一年之定期給付債權，其各期給付請求權，因五年間不行使而消滅。民法第一
    百二十五條、第一百二十六條定有明文。查本件祭祀公業周元榮公之管理人周賢
    順、周埕地分別於五十九年七月二十二日、六十年十一月二日發函催告繳交租金
    ，惟細究催告書內容，其租金起算時間係自五十三年起，若依原判決所肯認者，
    上訴人於受催告後即繳交租金三千元，顯係扣除催繳數額七千五百九十元中超過
    五年短期消滅時效而不得請求之租金所餘之欠繳數額，足認上訴人受催繳後業已
    繳清欠租，嗣後雖未續繳租金，出租人仍應另定期催告始得據以終止契約，灼然
    自明。況民法第四百四十條僅規定承租人租金支付有遲延者，出租人得定相當期
    限，催告承租人支付租金，如承租人於其期限內不為支付，出租人得終止契約。
    未明文規定出租人得終止契約之期限為何，但依據論理法則及經驗法則而言，出
    租人終止租約之期限顯亦應在相當期限內為之，而該相當期限，最長自不得超過
    該受催告欠繳租金之請求權消滅時效期間，否則即可能發生出租人催告承租人遲
    延支付租金之請求權業因五年短期消滅時效期間不行使而消滅，承租人雖未支付
    該已罹於消滅時效之租金，但仍繼續支付未罹於消滅時效之租金，出租人卻得在
    租金請求權已罹於消滅時效不得行使之情形下，主張承租人因不支付該罹於消滅
    時效之租金，而得終止契約之不合理現象，此顯非立法原意，更與論理法則及經
    驗法則有違，據今已相隔近三十年，其請求權消滅時效已經過二十餘年，顯認仍
    生催告效力，不須就未罹於消滅時效之遲付租金另行定期催告，誤以被上訴人之
    終止租約有理云云，致有前述之矛盾，最高法院判決乃併予指明發回，並無不妥
    。
乙、被上訴人方面：
壹、聲明：
一、上訴駁回。
二、第二審及發回前第三審訴訟費用由上訴人負擔。
貳、陳述：除與原判決及前審判決記載相同者，茲引用之外，補稱：
一、上訴人主張被上訴人並非系爭土地之所有權人，殊無理由：被上訴人是系爭土地
    之所有權人，業經被上訴人提出土地登記簿謄本為憑，並經原審現場履勘，囑託
    台北市地政事務所派員會同測量，製有勘驗筆錄及土地複丈成果圖可稽。上訴人
    主張被上訴人與原系爭土地之所有權人為通謀虛偽意思表示，其買賣不生效力，
    惟上訴人在舉證證明被上訴人買受系爭土地係出於通謀虛偽意思表示，並塗銷被
    上訴人所有權移轉登記以前，其主張並不可採。祭祀公業周元榮管理人周光明於
    鈞院八十九年度重上字第四五一號另案奉命提出之陳報狀（見被上證九號）可以
    證明該公業出賣系爭土地並非通謀虛偽表示。
二、上訴人不能證明對系爭土地有租賃權：上訴人主張系爭土地原由訴外人王添助於
    五十一年二月間向祭祀公業周元榮承租，建造系爭房屋，王添助於五十四年七月
    間將系爭房屋讓與上訴人，同時轉讓系爭土地之租賃契約。上訴人提出之催告函
    附申請書、繳款收據，上訴人否認其真正，上訴人未能舉證證明其真正，原判決
    認定上訴人不能證明有權占有系爭土地，符合最高法院七十年度台上字第一○一
    八號、七十四年度台上字第二○二八號裁判要旨（被上證一號）。
三、上訴人提出訴外人王添助之基地租賃契約不能證明對系爭土地有租賃權存在：上
    訴人提出之基地租賃契約並未記載出租系爭土地，周賢順亦無權代表祭祀公業周
    元榮出租系爭土地（被上證二號），上訴人既未能提出派下員合法授權周賢順出
    租土地之證明，該基地租賃契約對被上訴人不生效力，原審另件八十七年度重訴
    字第一一五一號、及八十七年度重訴字第一一四六號判決，亦為相同之認定（被
    上證三號）。退步言，該基地租賃契約第三條約定租賃期間自民國五十五年六月
    末日起至民國五十五年六月末日止計五年，第七條約定，本約期滿時，乙方之一
    切地上改良物設備均由乙方自行處理將承租土地交還甲方，乙方不得異議。交還
    土地時應將租地回復原狀並不得向甲方請求任何補貼或賠償等其他一切費用。第
    四條約定，如租賃期間屆滿，甲方有意繼續出租，乙方有優先承租權，但期間、
    租金另由雙方重新洽定之。租期於民國五十五年六月末日早已期滿，雙方未重新
    洽定期間、租金，再訂續約，不能適用民法第四百五十一條規定，視為不定期限
    繼續契約（參照被上證四號最高法院三十七年上字第九四一八號、四十一年台上
    字第四三三號判例）。是上訴人亦應將系爭土地交還被上訴人。
四、周賢順是否另與第三人訂立租約，並不能證明業經合法授權：依內政部解釋（被
    上證二號）及上訴人聲請調閱之鈞院七十二年度訴字第一二六一號判決（被上證
    五號）、及八十七年度重訴字第一一五一、一一四六號判決（被上證三號），均
    認定系爭祭祀公業之管理人未經派下員合法授權，無權出租系爭土地，周賢順是
    否與鈞院檢察署另訂立基地租賃契約，並不能證明周賢順有權出租系爭土地。
五、系爭房屋基地出租，不論依土地法第三十四條之一，或民法第八百二十八條第二
    項之規定，均應得派下員之同意：按土地法第卅四條之一所定之處分，包括法律
    上之處分及事實上之處分，民法第八百二十八條第二項之規定，除處分外，尚包
    括其他權利之行使。系爭土地出租供第三人建築房屋使用為事實上之處分，依土
    地法第三十四條之一第一項規定，應得派下員二分之一以上同意，依民法第八百
    二十八條第二項規定應得派下員全體，即公同共有人全體之同意。上訴人未能證
    明周賢順已得派下員二分之一以上之同意，不能認為有效。
六、被上訴人引用最高法院八十八年度台上字第七五六號判決，主張系爭祭祀公業原
    管理人周賢順不必經派下員授權，即有權訂立系爭租賃契約，亦不可採：祭祀公
    業設立之目的，是為避免斷絕對死者之祭祀，以有一定之祭產為其存在要件，故
    祭祀公業管理人並無處分祭產之權限（台灣民事調查報告第七三五頁參照）。出
    租人依租賃契約負擔使承租人就物為使用收益之債務，所有人一旦將所有出租並
    交付於承租人後，除仍保留處分權能外，其他占有、使用、收益等權能，悉為承
    租人所有，致所有權成為虛有，此與設定典權、地上權、永佃權之情形，實無差
    異。因之涉及長期間之租賃，實與處分行為相當。因認祭祀公業管理人在習慣上
    雖有出租公業土地之權限，但涉及長期間之租賃，為避免危及祭祀公業之存在，
    應認管理人無此權限。關於管理人出租公業土地租賃期間之限制，依日據時期日
    本民法第六百零二條規定，無處分權限之人出租土地時，其租賃期限不得超過五
    年，此規定於日據時期，依日本大正十一年（西元一九二二年）敕令四○七號規
    定，直接適用於台灣，迄台灣光復為止，已施行二十餘年，於此應得作為習慣予
    以適用。則祭祀公業管理人既無處分公業財產之權限，其出租公業之土地，自僅
    限於訂定未滿五年之租賃契約，逾此權限所定契約，除經祭祀公業派下授權外，
    並不能拘束祭祀公業（參照被證十號原審八十七年度重訴字第一一四六號另件判
    決理由）。被上訴人引用最高法院八十八年度台上字第七五六號判決所採用台灣
    民事習慣調查報告第七三三、七三五頁記載，依日本民法第一百零三條及明治三
    十九年控第一八四號判例之規定，認定祭祀公業管理人就公業財產有為保存、利
    用及改良行為之習慣，出租屬於利用行為，管理人應有此權限。原審上開另件判
    決亦引用日本民法第六百零二條及明治四十一年控第二三號、四六○、四○五號
    判例（同台灣民事調查報告第七三五頁）之規定，認定祭祀公業管理人並無處分
    公業土地權限之習慣，出租公業土地時，其租賃期間不得超過五年之習慣，於法
    並無不合。
七、被上訴人已委任代理律師另以上訴人欠租達二期以上，經出租人定相當期限催告
    仍未支付為由，而為終止租約之表示：最高法院發回意旨指示：被上訴人於八十
    八年六月十一日以答辯狀向上訴人為終止租約之意思表示，係以：系爭房屋存在
    逾二十年，依民法第四百四十九條第一項、第四百五十條第一項之規定，其租賃
    關係於二十年屆滿時消滅。如二十年屆滿後，已依民法第四百五十一條視為以不
    定期限繼續契約者，出租人亦得隨時終止租約，為此以本件補充答辯狀之送達為
    終止租約之表示云云（見原審卷背頁八○、頁八一）。並未主張上訴人欠租達二
    期以上，經出租人定相當期限催告仍未支付為由，而終止租約。依最高法院二十
    六年上字第三六五號判例指示：出租人於租賃物交付後，將其所有權讓與第三人
    時，依民法第四百二十五條之規定，其租賃契約既對於受讓人繼續存在，受讓人
    即當然繼承出租人行使或負擔由租賃契約所生之權利或義務。縱使上訴人主張之
    租賃契約為存在，上訴人依所承受之權利，另委任代理律師以上訴人欠租達二期
    以上，經出租人定相當期限催告仍未支付為由，為終止租約之表示（被上證八號
    ）。依民法第一百四十四條第一項規定時效完成後，債務人得拒絕給付，是消滅
    時效完成之效力，不過發生拒絕給付之抗辯權，並非使請求權當然消滅（最高法
    院二十九年上字第一一九五號判例參照）。被上訴人主張其欠租超過五年短期時
    效而不得請求，洵無可採。
八、綜上所陳，上訴人於五十四年間，以新台幣二萬二千元向訴外人王添助讓渡系爭
    房屋，無權占用系爭基地已三十多年，其所主張之權利大於土地所有權人，妨害
    土地所有權，亦有違誠信原則，原審依民法第七百六十七條規定判令上訴人返還
    系爭土地，於法並無不合，上訴人之上訴為無理由，應予駁回。
    理      由
一、被上訴人國產實業建設股份有限公司法定代理人，於最高法院發回更審後，於九
    十年十二月七日由林嘉政變更為林孝信，有經濟部公司執照在卷可稽，林孝信聲
    明承受訴訟，經核並無不合，應予准許，合先敘明。
二、本件被上訴人起訴主張：上訴人所有門牌號碼為台北市○○街二五四巷七號房屋
    （下稱系爭房屋）無權占用被上訴人所有坐落於台北市○○區○○段二小段第四
    八之五地號土地（下稱系爭土地）如附圖所示面積五十五平方公尺。查上訴人提
    出之催告函附申請書、繳款收據，上訴人否認其真正，上訴人迄未能舉證證明其
    真正，上訴人即無法證明對系爭土地有租賃權；上訴人亦未能證明周賢順已得派
    下員二分之一以上之同意，系爭租賃契約不能認為有效。又祭祀公業設立之目的
    ，是為避免斷絕對死者之祭祀，以有一定之祭產為其存在要件，故祭祀公業管理
    人並無處分祭產之權限（台灣民事調查報告第七三五頁參照），而涉及長期間之
    租賃，實與處分行為相當，因認祭祀公業管理人在習慣上雖有出租公業土地之權
    限，但涉及長期間之租賃，為避免危及祭祀公業之存在，應認管理人無此權限。
    退步言，該基地租賃期間僅至五十五年六月末日止，契約第四條約定，如租賃期
    間屆滿，甲方有意繼續出租，乙方有優先承租權，但期間、租金另由雙方重新洽
    定之。租期於民國五十五年六月末日早已期滿，雙方未重新洽定期間、租金，再
    訂續約，不能適用民法第四百五十一條規定，視為不定期限繼續契約。且上訴人
    於五十四年間，以新台幣二萬二千元向訴外人王添助讓渡系爭房屋，無權占用系
    爭基地達三十多年，其所主張之權利大於土地所有權人，妨害土地所有權，亦有
    違誠信原則。被上訴人已委任代理律師另以上訴人欠租達二期以上，經出租人定
    相當期限催告仍未支付為由，而為終止租約之表示。爰本於民法第七百六十七條
    規定，求為命上訴人將系爭房屋拆除後返還系爭土地之判決。
    （原判決判命上訴人應將系爭房屋拆除，並將系爭土地返還被上訴人，上訴人就
    此全部提起上訴）
    上訴人則以：訴外人王添助自五十三年起即與當時所有權人祭祀公業周元榮訂立
    不定期租賃契約租用系爭土地，迨至五十四年七月十四日王添助將系爭房屋轉讓
    與上訴人，系爭土地租賃之契約上地位亦隨同轉讓予上訴人，被上訴人雖主張輾
    轉取得系爭土地之所有權，依民法第四百二十五條規定，仍不妨礙上訴人之租賃
    權存在，上訴人非屬無權占有；又被上訴人與訴外人杜春宗間之買賣係虛偽通謀
    意思表示，故被上訴人非真正之權利人等語，資為抗辯。
三、查被上訴人主張上訴人所有之系爭房屋占用被上訴人所有之系爭土地，如原判決
    附圖所示面積五十五平方公尺之事實，業據其提出土地登記謄本為證，並經原審
    履勘現場，囑託台北市大安地政事務所派員會同測量，製有勘驗筆錄及土地複丈
    成果圖在卷（見原審卷第二六頁、四一頁、五三頁、五四頁），且為上訴人所不
    爭，自堪信為真實。
四、上訴人雖辯稱訴外人杜春宗於八十七年一月二十日向祭祀公業周元榮買受系爭土
    地，被上訴人於同年二月七日受讓，二次買賣僅距十七日，且買賣價金相同，被
    上訴人與杜春宗間之買賣顯屬通謀虛偽意思表示，被上訴人非真正之所有權人云
    云，惟按民法第八十七條第一項所謂通謀虛偽意思表示，係指表意人與相對人雙
    方故意為不符真意之表示而言，始為相當。又第三人主張表意人與相對人通謀而
    為虛偽意思表示者，該第三人應負舉證之責，最高法院四十八年臺上字第二九號
    著有判例。本件上訴人主張被上訴人與杜春宗間係虛偽通謀意思表示，被上訴人
    並非真正之權利人云云，但為被上訴人所否認，則上訴人須負舉證責任，然上訴
    人並未提出任何證據以實其說，徒以買賣日期相近、買價相同云云空言主張，顯
    不足以證明買賣契約確係出於契約當事人之虛偽表示。況查依土地法所為之登記
    有絕對之效力，縱使債務人之處分有無效之原因，在債權人未提起塗銷登記之訴
    並得有勝訴之判決以前，其登記仍不失其效力 (參見最高法院五十年台上字第九
    六號判例意旨) ，本件系爭土地登記權利人為被上訴人，則依前所述，在未經依
    法塗銷其登記之前，自有絕對之效力，上訴人既無法提出具體積極事証証明被上
    訴人與訴外人杜春宗間之買賣係屬通謀虛偽意思表示，復未提出已依法塗銷被上
    訴人所有權登記之証明，其辯解自不足取。
五、上訴人另辯稱其為系爭基地之承租人，依土地法第一百零四條之規定，就系爭基
    地出售時，享有優先購買權，得請求確認其就系爭土地有優先購買權，命被上訴
    人塗銷已為之所有權移轉登記，由被上訴人與祭祀公業周元榮之管理人補訂書面
    契約，並協同辦理所有權移轉登記云云 (參照最高法院六十八年台上字第三一四
    一號、六十五年台上字第二七○一號判例意旨) ，然其並未提出具體事証証明已
    提出前開確認土地優先購買權及塗銷所有權之訴，且系爭土地復已由訴外人杜春
    宗辦畢所有權移轉登記為被上訴人所有，被上訴人顯係信賴登記之善意第三人，
    上訴人自無由據以主張優先承買權，上訴人執此抗辯仍不足取。
六、上訴人又以：訴外人王添助自五十三年起即與當時所有權人祭祀公業周元榮訂立
    不定期租賃契約，承租系爭土地建造系爭房屋使用，由管理人周賢順代表簽訂基
    地租賃契約，迨至五十四年七月十四日王添助將系爭房屋轉讓與上訴人，系爭土
    地租賃之契約上地位亦隨同轉讓予上訴人，並經祭祀公業周元榮之管理人周賢順
    、周埕地於五十九年七月廿二日、六十年十一月二日催繳租金，上訴人亦曾補繳
    租金五百元及三千元，被上訴人雖主張輾轉取得系爭土地之所有權，依民法第四
    百二十五條規定，仍不妨礙上訴人之租賃權存在，非屬無權占有云云，並提出申
    請書、繳款收據、基地租賃契約、催告書、收據、立契約書等為證。被上訴人雖
    否認系爭基地租賃契約及收據等文件為真正，惟前開文件，紙張發黃，顯為年代
    久遠之物，而就同地號之其他部分土地，祭祀公業管理人周賢順亦另行出租與訴
    外人周玉玲、周幼英、周三郎及台灣高等法院檢察署等人使用，已分別據各承租
    人在另案提出紙張格式相同之租金收據、基地租賃契約，並經原審另案向台灣高
    等法院檢察署調取「台北市○○街二五四巷十二號宿舍基地借用契約專卷」查明
    屬實（見原審八十七年度訴字第三六０四號卷），並有台灣高等法院偵查書其他
    租賃契約影本在卷可稽（見本院卷第一二一頁至一二三頁）觀之祭祀公業周元榮
    發給台灣高等法院檢察署之收據，載明該署係租用人（見本院卷第一四四頁反面
    、第一四五頁），基地租賃契約書上所蓋之「祭祀公業周元榮同周元榮公管理人
    代印」及「周賢順」大小章與本件基地租賃契約之大小印章以肉眼觀察應屬相符
    ，足証被上訴人所提出之訴外人王添助與祭祀公業周元榮之管理人周賢順所訂定
    之基地租賃契約及收據應屬真正，此部分上訴人之辯解，堪信屬實。
七、按台灣習慣上固有以祭祀死者為目的之祭祀公業制度存在，惟其為宗法之遺制，
    現行法令並無規定（內政部五十八年三月一日台內字第三０四九五號函參照），
    依民法第一條規定「民事，法律所未規定者，依習慣；無習慣者，依法理」，因
    祭祀公業制度所衍生之法律事件，首應適用習慣，無習慣，則以法理補充之。祭
    祀公業管理人依習慣得就公業財產為保存、利用、改良等行為，出租屬於利用行
    為，管理人固應有此權限（台灣民事習慣調查報告第七三三頁、七三五頁及最高
    法院八十八年度台上字第七五六號判決參照）；惟出租人依租賃契約，負擔使承
    租人就物為使用收益之債務，所有權人一旦將所有物出租並交付於承租人後，除
    仍保留物之處分權能外，其他占有、使用、收益等權能，悉為承租人所有，致所
    有權成為虛有，此與設定典權、地上權、永佃權之情形，實無差異。因之租賃之
    本質雖原為利用行為，但涉及長期間之租賃，實與處分行為相當。而祭祀公業之
    設立，不論係採鬮分字或合約字，均係以祭祀祖先為目的而設立之獨立財產（最
    高法院八十六年度台上字第一九一七號判決參照），且祭祀公業設立之目的，是
    為避免斷絕對死者之祭祀，以有一定之祭產為其存在要件，故祭祀公業管理人並
    無處分祭產之權限（台灣民事調查報告第七三五頁參照）。準此，祭祀公業管理
    人在習慣上雖有出租公業土地之權限，但涉及長期間之租賃，為避免危及祭祀公
    業之存在，應認管理人並無此權限。至於管理人出租公業土地，關於租賃期間之
    限制，依日據時期日本民法第六百零二條規定，無處分權限之人出租土地時，其
    租賃期間不得超過五年，此規定於日據時期，依日本大正十一（西元一九二二年
    ）敕令四○七號規定，直接適用於台灣，迄台灣光復為止，已施行二十餘年，於
    此應得作為習慣予以適用。則祭祀公業管理人既無處分公業財產之權限，其出租
    公業之土地，自僅限於訂定「未滿」五年之租賃契約，逾此權限所定契約，除經
    祭祀公業派下授權外，並不能拘束祭祀公業。查上訴人抗辯系爭土地原為祭祀公
    業周元榮公所有，訴外人王添助自五十三年起即與當時所有權人祭祀公業周元榮
    管理人周賢順代表簽訂基地租賃契約，約定租賃期間自民國五十五年六月末日起
    至民國五十五年六月末日止計五年，依前揭說明，管理人周賢順除經祭祀公業周
    元榮公之派下授權外，並無訂定系爭基地租約之權限。況祭祀公業周元榮公之派
    下員共八百餘人，此經兩造陳明，上訴人既未證明祭祀公業派下有授權周賢順之
    事實，該租約自不能拘束該祭祀公業及嗣後取得所有權之被上訴人。按修正前民
    法第四百二十五條雖規定：「出租人於租賃物交付後，縱將其所有權讓與第三人
    ，其租賃契約，對於受讓人，仍繼續存在」，惟適用該規定之前提，須租賃契約
    原屬有效，始能對第三人主張繼續存在，若其租賃契約本屬無效，對於原所有權
    人尚不得主張，況乎對於租賃物之受讓人？是上訴人與祭祀公業周元榮公之間，
    既無有效存在之租賃關係，被上訴人自買受人杜春宗受讓系爭土地，上訴人顯無
    從對被上訴人主張租賃權利。
八、退而言之，縱認本件系爭基地租約有效成立於祭祀公業周元榮公與王添助之間，
    惟按租賃契約以當事人就租賃物及租金互相同意時方為成立，承租人於租期屆滿
    後，雖仍為租賃物之使用收益，然既經出租人對原定租金表示爭執，並未協議一
    致，自與不即表示反對之意思者有別，不能適用民法第四百五十一條規定，視為
    不定期限繼續契約，最高法院三十七年度上字第九四一八號著有判例。經查系爭
    租約第四條規定：「如租賃期間屆滿，甲方（祭祀公業周元榮公）有意繼續出租
    他人時，依同一出租條件，乙方（王添助）有優先承租權，但期間租金另由雙方
    重新洽定之」，其文義旨在表明租期屆滿，王添助有以相同條件繼續承租系爭土
    地之優先權，但其既又定明「繼續承租之期間租金須另行議定」 (此與上訴人所
    辯之「期滿租金另議」文義相同) ，顯然出租人業於租約內，就繼續租賃期間之
    租金，預行表示爭執。參以租約第七條約定，「本約期滿時，乙方之一切地上改
    良物設備均由乙方自行處理將承租土地交還甲方，乙方不得異議。交還土地時應
    將租地回復原狀並不得向甲方請求任何補貼或賠償等其他一切費用。」益加可證
    系爭租約以期滿回復原狀為原則，如有續約，需另重新洽商簽定。上訴人辯稱該
    約定係附有出租第三人作為條件，與在租期屆滿字句後未附有任何條件而逕載明
    「期滿再訂」、「期滿後絕不續租」、「續租應另定契約」、「期滿租金另議」
    等有阻止續約效力及預行爭執原定租金之情形不同云云，並非可採。從而，縱認
    上訴人依繼受關係自王添助取得與該祭祀公業間之租賃權義，然依前揭最高法院
    判例意旨，本件系爭基地租約既已就租期屆滿後繼續租賃之期間、租金，預行表
    示爭執，上訴人於租期屆滿繼續使用系爭土地，並未與出租人即祭祀公業周元榮
    公就期間、租金重新洽定，達成協議，自不能適用民法第四百五十一條規定，視
    為不定期限租賃契約。上訴人執此抗辯，即非可採。至於上訴人於五十六年、五
    十七年二度繳交租金各五百元，僅係繳納租期屆滿前積欠之租金，而祭祀公業周
    元榮公之管理人周賢順、周埕地分別於五十九、六十年發催告函催繳租金，亦僅
    能認係請求占用之損害金，不能認已與出租人就期間、租金達成新協議而繼續承
    租，上訴人此項抗辯，仍非可採。
九、再退一步言之，縱認本件系爭基地租約已因租期屆滿，上訴人繼續使用系爭土地
    ，視為不定期限租賃，(僅係假設)惟按不定期之房屋租賃，承租人積欠租金，除
    擔保金抵償外達二個月以上時，依土地法第一百條第三款之規定，出租人得收回
    房屋。又該條款所謂因承租人積欠租金之事由收回房屋，應仍依民法第四百四十
    條第一項規定，對於支付租金遲延之承租人，定相當期限催告其支付，承租人於
    其期限內不為支付者，始得終止租賃契約。上訴人受讓系爭房屋及系爭基地租賃
    契約之承租人地位後，雖曾於五十六年、五十七年二度繳交租金各五百元，惟查
    上訴人之前手王添助僅繳租金至五十三年七月前，至租期屆滿之五十五年六月末
    日止，尚欠二千五百元，（見本院更審前卷第五○頁，載明至五十六年十二月積
    欠四千元），至催告時之五十九年七月，仍欠繳租金七千五百九十元（已扣除五
    十六年、五十七年繳交租金各五百元），並經祭祀公業周元榮公之管理人周賢順
    、周埕地分別於五十九年七月廿二日、六十年十一月二日發催告函限期一月催繳
    租金，逾期將收回土地，而上訴人於受催告後僅於六十一年繳交租金三千元之事
    實，業據上訴人提出催告書二紙及申請書、收據各一紙在卷可稽（見本院更審前
    卷第五一頁至五四頁），（上訴人於本院雖稱已於催告當日繳交七千五百九十元
    云云，然顯係將催告函所附之申請書誤為收據，且與兩次催告函明載僅於五十六
    年、五十七年二度繳交租金各五百元之內容不符，不足採信) 上訴人復自認此後
    迄今未曾再續繳租金（見本院更審前卷第一六五頁、一七０頁），顯然被上訴人
    之前手即祭祀公業周元榮公業已定相當期限催告上訴人繳交欠租，而上訴人仍未
    履行付清租金之義務甚明，則上訴人委任代理律師以上訴人欠租達二期以上，經
    出租人定相當期限催告仍未支付為由，為終止租約之意思表示（見本院卷第五十
    九頁），自屬於法有據。是以縱認本件基地租約已轉為不定期限租賃，亦經出租
    人依法終止而不存在。
十、上訴人雖又辯稱：本件祭祀公業周元榮公之管理人周賢順、周埕地分別於五十九
    年、六十年發函催告繳交租金，惟細究催告書內容，其租金起算時間係自五十三
    年起，上訴人於受催告後即繳交租金三千元，顯係扣除催繳數額七千五百九十元
    中超過五年短期消滅時效而不得請求之租金所餘之欠繳數額，足認上訴人受催繳
    後業已繳清欠租，嗣後雖未續繳租金，出租人仍應另定期催告始得據以終止契約
    ，灼然自明。況民法雖未明文規定出租人得終止契約之期限為何，但依據論理法
    則及經驗法則而言，出租人終止租約之期限顯亦應在相當期限內為之，而該相當
    期限，最長自不得超過該受催告欠繳租金之請求權消滅時效期間，否則即可能發
    生出租人催告承租人遲延支付租金之請求權業因五年短期消滅時效期間不行使而
    消滅，承租人雖未支付該已罹於消滅時效之租金，但仍繼續支付未罹於消滅時效
    之租金，出租人卻得在租金請求權已罹於消滅時效不得行使之情形下，主張承租
    人因不支付該罹於消滅時效之租金，而得終止契約之不合理現象，此顯非立法原
    意，更與論理法則及經驗法則有違云云。惟查上訴人受催告後於六十一年繳交租
    金三千元，當時並未提出消滅時效之抗辯，自不能認係清償扣除超過五年短期消
    滅時效而不得請求之租金所餘之欠繳數額，是以算至上訴人於六十一年繳交租金
    時，共積欠八千零九十元，扣除清償之三千元，尚欠五千零九十元，仍積欠租金
    達二個月以上。況依民法第一百四十四條第一項規定，時效完成後，債務人得拒
    絕給付，是消滅時效完成之效力，不過發生拒絕給付之抗辯權，並非使請求權當
    然消滅（最高法院二十九年上字第一一九五號判例參照）。且原出租人祭祀公業
    周元榮公之管理人周賢順於五十九年七月廿二日發催告函，限期一月催繳租金，
    逾期將收回土地，而上訴人於受催告後並未依限如期繳納，亦未提出消滅時效之
    抗辯，則被上訴人之前手祭祀公業周元榮公於當時即已取得租約終止權，被上訴
    人依民法第四百二十五條受讓租賃契約之權利義務，自仍可對上訴人行使租約終
    止權。又民法並未明文規定出租人得終止契約之期限為何，亦未如解除權之行使
    ，設有除斥期間，更未規定如承租人嗣後得主張消滅時效時，得朔及使租約終止
    權消滅，上訴人辯稱最長不得超過租金之請求權消滅時效期間云云，於法無據，
    自非可採。
十一、按「權利之行使，不得違反公共利益，或以損害他人為主要目的。行使權利，
      履行義務，應依誠實及信用方法。」民法第一百四十八條定有明文。查上訴人
      於五十四年間，以新台幣二萬二千元向訴外人王添助讓渡系爭房屋，無權占用
      系爭基地已逾三十六年，縱認其前手對系爭基地有租約，然上訴人於租期屆滿
      前即已積欠租金，復自認自六十一年後迄今未曾再續繳租金，迄至本院言詞辯
      論終結時仍未曾向被上訴人為租金之支付，或提出已支付租金之證明，則就兩
      造利益衡量，上訴人長期占用系爭土地，未支付使用代價，而被上訴人支付高
      達二億七千九百多萬元之價金  (見本院更審前卷第一七四頁)購買系爭土地，
      已登記為所有權人近四年，依法尚需繳納稅金，卻始終無法使用土地，足見上
      訴人所主張之權利大於土地所有權人，妨害土地所有權，顯然有違誠信原則，
      不值得保護。則依上開說明，縱認上訴人有不定期租約，亦已因上訴人欠租達
      二期以上，經出租人定相當期限催告而仍未支付，業經出租人依法終止而不存
      在，故被上訴人主張兩造間已無租賃關係存在，上訴人係屬無權占有系爭土地
      ，即堪採信，上訴人辯稱其係屬有權占有，尚不足取。
十二、按所有人對於無權占有其所有物者，得請求返還之，對於妨害其所有權者，得
      請求除去之，民法第七百六十七條定有明文。經查：以無權占有為原因，請求
      返還所有物者之訴，上訴人以非無權占有為抗辯者，被上訴人於上訴人無權占
      有之事實，無舉證責任，上訴人應就其取得占有，係有正當權源之事實證明之
      ，如不能證明，則應認被上訴人之請求為有理由（最高法院七十二年台上字第
      一五五二號判決參照）。本件被上訴人主張上訴人之系爭房屋無權占有被上訴
      人所有之系爭土地，且妨害被上訴人之所有權，則上訴人自應就其取得占有之
      權源負舉證之責。查上訴人既未證明祭祀公業派下有授權周賢順之事實，該租
      約自不能拘束該祭祀公業及嗣後取得所有權之被上訴人。退而言之，系爭基地
      租約既已就租期屆滿後繼續租賃之期間、租金，預行表示爭執，上訴人於租期
      屆滿繼續使用系爭土地，並未與出租人即祭祀公業周元榮公就期間、租金重新
      洽定，達成協議，自不能適用民法第四百五十一條規定，視為不定期限租賃契
      約。再退一步言之，縱認本件基地租約已轉為不定期限租賃，亦經出租人依法
      終止而不存在。上訴人並未能證明其占有有何正當權源，從而，被上訴人本於
      所有權請求上訴人應將坐落台北市○○區○○段二小段第四八之五地號之土地
      內如附圖所示面積五十五平方公尺之地上建物即門牌號碼台北市○○街二五四
      巷七號之房屋拆除，並將上開土地返還被上訴人，應予准許。原審所為上訴人
      敗訴之判決，其所持理由雖與本院不同，但結果並無二致，仍應維持，上訴論
      旨指摘原判決不當，求予廢棄改判，應認為無理由。
十三、本件事證已臻明確，兩造其餘之攻擊防禦方法及所提之證據，經審酌後認均無
      礙判決之結果，爰不予一一論述，附此敘明。
十四、據上論結，本件上訴為無理由，爰判決如主文。
中      華      民      國     九十     年     十二     月     十八     日
                                  民事第六庭
                                      審判長法  官  吳  欲  君
                                            法  官  陳  博  享
                                            法  官  藍  文  祥
右正本係照原本作成。
如不服本判決，應於收受送達後二十日內向本院提出上訴書狀，其未表明上訴理由者
，應於提出上訴後二十日內向本院補提理由書狀（均須按他造當事人之人數附繕本）
上訴時應提出委任律師或具有律師資格之人之委任狀；委任有律師資格者，另應附具
律師及格證書及釋明委任人與受任人有民事訴訟法第四百六十六條之一第一項但書或
第二項（詳附註）所定關係之釋明文書影本。
中      華      民      國     九十     年     十二     月     二十     日
                                            書記官  顧  倪淑貞
附註：
民事訴訟法第四百六十六條之一（第一項、第二項）：
對於第二審判決上訴，上訴人應委任律師為訴訟代理人。但上訴人或其法定代理人具
有律師資格者，不在此限。
上訴人之配偶、三親等內之血親、二親等內之姻親，或上訴人為法人、中央或地方機
關時，其所屬專任人員具有律師資格並經法院認為適當者，亦得為第三審訴訟代理人
。


司法院資訊處製作；財團法人民間司法改革基金會備份。
